【裁判字號】    95,訴,3016
【裁判日期】    970411
【裁判案由】    拆屋還地等
【裁判全文】
臺灣高雄地方法院民事判決              95年度訴字第3016號
原      告  戊○○
            丁○○
共      同
訴訟代理人  徐豐明律師
被      告  己○○
            壬○○
            乙○○○
            甲○○
            丙○○○
            庚○○
上六人共同
訴訟代理人  蔡建賢律師
複代理人    辛○○
上列當事人間拆屋還地等事件，本院於民國97年3 月28日言詞辯
論終結，判決如下：
    主  文
被告應給付原告如附表一金額欄所示之金額及如附表一利息欄所
示之利息。
訴訟費用由被告己○○、壬○○、乙○○○各負擔百分之二十六
，由被告甲○○負擔百分之十，由被告丙○○○負擔百分之七，
餘由被告庚○○負擔。
本判決於原告戊○○各以新台幣貳拾壹萬元、新台幣貳拾壹萬元
、新台幣貳拾壹萬元、新台幣捌萬元、新台幣陸萬元、新台幣肆
萬元，原告丁○○各以新台幣萬元、新台幣萬元、新台幣
萬元、新台幣壹萬元、新台幣玖仟元、新台幣陸仟元，分別為被
告己○○、壬○○、乙○○○、甲○○、丙○○○、庚○○供擔
保後，得假執行；但被告己○○、壬○○、乙○○○、甲○○、
丙○○○、庚○○如各以如附表一金額欄所示之金額供擔保後，
得免為假執行。
    事實及理由
一、原告主張坐落高雄市鎮1 小段第1012號、第1155
    號土地（下稱系爭土地）為其等共有，遭被告占用，原起訴
    請求依土地申報地價年息10％給付相當於租金之不當得利，
    於訴狀送達後擴張依每月每坪新台幣（下同）500 元訴請給
    付，經核合於民事訴訟法第255 條第1 項第3 款之規定，尚
    無不符。又原訴請拆除越界建築部分業經撤回，並經被告同
    意（詳本院卷第234 頁、第235 頁），依同法第262 條第1
    項規定，亦無不合，先予敘明。
二、原告主張：系爭土地為原告所共有，應有部分戊○○各為7/
    10，丁○○各為3/10，取得共有權之時間分別為民國81年7
    月22日、93年5 月6 日，隔鄰同段同小段第1008號、第1009
    號、第1010號、第1011號、第1156號、第1157號、第1158號
    、第1159號共8 筆土地（下稱系爭隔鄰土地）為被告己○○
    、壬○○、乙○○○、甲○○、丙○○○、庚○○所共有，
    應有部分均各為26/100、26/100、26/100、10/100、7/100
    、5/100 ，被告於82年間，共同在系爭隔鄰土地興建保齡球
    館（建號：同段第5423號，門牌號碼：高雄市○○區○○路
    433 號，下稱系爭保齡球館）時，未經原告同意，申請使用
    系爭土地作為系爭保齡球館之法定停車空間，至94年12月始
    申請變更使用，關閉系爭保齡球館，並將變更後之建物出租
    訴外人作為汽車服務廠使用，爰依不當得利之法律關係，訴
    請被告依應有部分比例，各返還原告戊○○自90年9 月15日
    起、原告丁○○自93年5 月6 日起，均至94年11月14日止，
    所受相當於租金之利益。並聲明：各被告應給付各原告如附
    表一所示應給付金額欄之金額及均自起訴狀繕本送達翌日起
    至清償日止，按週年利率5 ％計算之利息；(二)原告願供擔保
    ，請准宣告假執行。
三、被告抗辯：系爭隔鄰土地於82年7 月28日，由被告出租予訴
    外人癸○○，租賃期間6 年，約定以被告名義建造系爭保齡
    球館供營業使用，租期屆滿系爭保齡球館即歸被告所有，租
    期屆滿後，分別續由訴外人蔡慶源及森固有限公司、洪蔡月
    霞即宏平保齡球館，向被告繼續承租，租約分別為1 年、4
    年，93年9 月30日租約期滿，被告待承租人將系爭保齡球館
    騰空交還後，即於94年2 月進行重建，並於94年10月申請變
    更設計，被告僅係將系爭隔鄰土地出租予他人，並未將系爭
    土地一併出租，更未占用系爭土地，原告訴請給付相當於租
    金之不當得利自無理由。並聲明：(一)原告之訴駁回；(二)如受
    不利判決，願供擔保，請准宣告免假執行。
四、本件之不爭執事項及爭執事項：
  (一)不爭執事項：
    1.系爭土地為原告戊○○、丁○○所共有，戊○○應有部分
      均為7/10，丁○○應有部分均為3/10，登記取得所有權之
      時間分別為81年7 月22日、93年5 月6 日，並有土地登記
      謄本2 份附卷可稽（詳本院卷第11頁、第12頁）。
    2.坐落系爭土地東側之系爭隔鄰土地上之系爭保齡球館為被
      告己○○、乙○○○、壬○○、甲○○、丙○○○、庚○○所共有，應有部分各為26/100、26/100、26/100、10/1
      00、7/ 100、5/100 ，該建物於82年12月31日以被告等名
      義辦理第1 次登記時，使用執照係以系爭土地作為法定停
      車空間，於94年11月14日變更設計後，使用執照即未以系
      爭土地作為法定停車空間使用，並有土地登記謄本8份 、
      土地使用權同意書1 份、建物謄本1 份、建築圖節本1 份
      附卷可按（詳本院卷第13頁至第29頁、第51頁、第32 頁
      ）。
    3.系爭土地北方緊鄰30米宏平路，鄰近統一超商，離沿海路
      約3 百公尺，無論居住、或商業用途均佳，有勘驗筆錄1
      份附卷可憑（詳本院卷第119 頁）。
    4.被告將系爭隔鄰土地於82年8 月1 日起至88年7 月31日止
      ，出租予訴外人癸○○，第1 年每坪每月租金為500 元，
      每年調高10/100，並有土地租賃契約書1 份附卷可查（詳
      本院卷第59頁）。
  (二)爭執事項：
    1.系爭保齡球館建物變更設計前是否有權使用系爭土地為法
      定停車空間？
    2.自90年9 月15日起至94年11月14日止，被告有無使用系爭
      土地？
    3.原告請求被告給付相當於租金之不當得利有無理由？
五、對上開爭執事項本院分述判斷意見如下：
  (一)關於系爭保齡球館建物變更設計前是否有權使用系爭土地為
    法定停車空間：
    被告辯稱癸○○興建系爭保齡球館前，曾向當時之所有人即
    被告戊○○及訴外人涂茂盛承租系爭土地作為停車場使用，
    已提出癸○○之支票帳簿節本、支票影本各1 份為證，然為
    原告所否認。經查：
    (1)依被告提出原告不爭執形式真正之癸○○支票帳簿節本顯
      示，業已簽發如附表二編號1 、2 所示支票，以支付自82
      年9 月2 日起至83年9 月1 日止之停車場租金，有該支票
      帳簿節本附卷可稽（詳本院卷第256 頁），且該支票業由
      戊○○之妻即訴外人曾張雪美提示付款，亦有陽信銀行小
      港分行函及所附支票影本、板信商業銀行作業部函及所附
      客戶資料並存摺交易明細、個人基本資料1 份在卷可按（
      詳本院卷第263 頁、第275 頁、第278 頁）。
    (2)依被告提出原告不爭執形式真正之支票影本顯示，森固有
      限公司簽發如附表二編號3 所示支票予戊○○、涂茂盛，
      以支付球館旁停車場自83年11月22日起至84年11月21日之
      土地租金，有該支票影本附卷可稽（詳本院卷第261 頁）
      ，且該支票提示後係存入戊○○之帳戶，亦有華南商業銀
      行新興分行函及所附存款憑條在卷可按（詳本院卷第279
      頁）。
    (3)按稱租賃者，謂當事人約定，一方以物租與他方使用收益
      ，他方支付租金之契約，民法第421 條第1 項定有明文。
      本件系爭保齡球館興建時附有系爭土地同意供作停車空間
      使用之土地使用權同意書1 份，為兩造所不爭，且有該同
      意書附卷可憑（詳本院卷第29頁），原告雖否認該同意書
      係由含戊○○在內之系爭土地當時全體共有人所簽立，然
      戊○○及其配偶既收受支付系爭土地租金之支票票款，且
      無法說明有其他收受原因，參之系爭土地供系爭保齡球館
      使用為停車空間之事實，亦有原告提出之相片2 張附卷可
      稽（詳本院卷第33頁），則如非事先已同意提供作為系爭
      保齡球館停車空間之用，原告對於顯可易見之使用狀況，
      自無至今始表示反對使用並提起訴訟請求給付相當於租金
      不當得利之可能，從而系爭保齡球館建造時，業已取得當
      時所有人同意，得以系爭土地作為停車空間使用，且已繳
      交自同意使用時起至84年11月21日止之土地租金應可認定
      ，依上所述，應認癸○○與當時系爭土地所有人間業已訂
      立系爭土地之租賃契約。惟如附表二所示支票支付租金僅
      至84年11月21日，嗣後癸○○有無再支付租金既非明確，
      且系爭土地既係作為系爭保齡球館法定停車空間使用，而
      癸○○與被告簽訂之租賃系爭隔鄰土地建造保齡球館契約
      租期僅6 年（詳本院卷第59頁），則自難認自租期屆滿翌
      日即88年8 月1 日起，系爭保齡球館仍有使用系爭土地為
      法定停車空間之合法權源。
  (二)關於自90年9 月15日起至94年11月14日止，被告有無使用系
    爭土地：
    1.本件雖因癸○○多次傳喚未到庭說明，難以逕自判斷租賃
      契約之真義，然依癸○○及被告所訂立之土地租賃契約書
      第5 條第1 款、第4 款約定「承租人（指癸○○）得經出
      租人（指被告）之同意以出租人之名義申請建築執照（指
      系爭保齡球館之建築執照）」、「上開建物（指系爭保齡
      球館《含建物內之設施》）於租賃期間屆滿，或有其他情
      事終止租約時，均由出租人收回，承租人不得異議，亦不
      得請求任何補償」等語，且該契約之租賃期限至88年7 月
      31日止（詳本院卷第59頁），則即如被告所辯，系爭保齡
      球館為癸○○所興建，為癸○○所有，但依上開租賃契約
      之約定及建物登記屬被告共有之情形，自租期屆滿翌日即
      88年8 月1 日起，系爭保齡球館之所有權業已歸被告所共
      有，應可認定。
    2.系爭保齡球館自88年8 月1 日起，既由被告取得所有權，
      而系爭保齡球館又以系爭土地申請作為法定停車空間，則
      自88年8 月1 日起至系爭保齡球館變更設計排除使用系爭
      土地作為停車空間前，系爭土地由原告占有使用，亦可認
      定。而被告復不爭執變更設計完成於94年11月14日後（詳
      本院卷第99頁），則原告主張自90年9 月15日起至94年11
      月14日止，系爭土地係由被告占有使用即無不合。被告雖
      另辯稱系爭土地之一部係用為道路使用，非供系爭保齡球
      館作為停車位使用，然依申請作為停車空間使用之土地使
      用權同意書所載，供作系爭保齡球館停車場使用者為系爭
      土地面積之全部，非一部，此有該同意書及土地登記謄本
      附卷可稽（詳本院卷第29頁、第11頁、第12頁），且由現
      場相片所示（詳本院卷第33頁），系爭土地雖僅緊鄰系爭
      隔鄰土地之部分被劃設為停車位，其餘所剩者僅車輛出入
      之車道，然該車道既為所停車輛出入所必須使用，自難認
      非由被告占有使用，此外系爭土地並無其他尚可利用之部
      分，從而所辯系爭土地之部分尚可自由使用，亦無可採。
      且系爭土地既作為被告所有系爭保齡球館之停車場使用，
      被告自係占有使用系爭土地，受有使用系爭土地之利益，
      不因系爭保齡球館是否與所坐落土地約定由他人使用而不
      同，所辯系爭土地由承租人使用，受有使用利益者為承租
      人，仍無可採，附此敘明。
  (三)關於原告請求被告給付相當於租金之不當得利有無理由：
    1.按無法律上之原因而受利益，致他人受損害者，應返還其
      利益，民法第179 條前段定有明文；又無權占有他人土地
      ，可能獲得相當於租金之利益為社會通常之觀念，是土地
      所有人自得請求無權占有人返還相當於租金之利益，此有
      最高法院61年台上字第1695號判例意旨可資參照；而按土
      地法第97條第1 項限制房屋租金之規定，應僅限於城巿地
      方供住宅用之房屋，始有其適用，至非供居住之營業用房
      屋並不涵攝在內，此觀該條項立法本旨側重「防止房屋所
      有人乘機哄抬租金，造成城巿居住問題」，及同法第3 編
      第3 章「房屋及基地租用」第94條至第96條均就「城巿住
      宅用房屋」設其規範，暨該條項蘊含摒除「城巿營業用房
      屋」在外之「隱藏性法律漏洞」有以「目的性限縮解釋」
      補充必要自明，亦有最高法院93年度台上字第1718號裁判
      意旨可供參酌。
    2.被告自90年9 月15日起至94年11月14日止均有使用系爭土
      地業如前述，被告復未陳稱有使用系爭土地之權源並加以
      證明，依上所示，原告訴請給付該期間相當於租金之不當
      得利，依法即無不合。
    3.依被告與癸○○所訂之租賃契約，雖約定自82年8 月1 日
      起至88年7 月31日止6 年租期中，第1 年以每坪每月500
      元計付租金，第2 年起每年調高租金10％（詳本院卷第59
      頁），然被告與癸○○除約定承租系爭隔鄰土地外，尚有
      建造系爭保齡球館使用6 年後產權歸出租人之協議，則自
      難認上開癸○○應給付者即單純屬系爭隔鄰土地之租金，
      。而系爭土地北方緊鄰30米宏平路，鄰近統一超商，離沿
      海路約3 百公尺，無論居住、或商業用途均佳，此為兩造
      所不爭執，又依前述系爭土地所有人自83年11月22日起至
      84年11月21日1 年間，將系爭土地出租予癸○○84萬元之
      情形核計，系爭土地當時每坪之租金為498 元（840,000
      ÷12÷〈《233 ＋232 》×0.3025〉＝498 ，小數點以下
      四捨五入），參酌84年起至94年止之期間內，物價仍有少
      許波動，且被告對原告主張計算相當於租金不當得利之方
      式並無爭執，則原告主張以每坪每月500 元計算被告所受
      相當於租金之不當得利，且依原告取得系爭土地共有權之
      時間計算可得請求之期間，並依原告所有系爭土地應有部
      分之比例、被告所有系爭保齡球館應有部分比例，計算原
      告可向被告請求相當於租金不當得利之金額，自無不合，
      爰據此計算如附表一計算式所示。
六、綜上所述，原告訴請各被告應給付各原告如附表一應給付金
    額欄所示之金額及自如附表一利息欄所示自起訴狀繕本送達
    翌日起至清償日止，按週年利率5 ％計算之法定遲延利息，
    依法尚無不合，應予准許。且本件判決甲○○、丙○○○、
    庚○○應給付戊○○者，及判決己○○、壬○○、乙○○○
    、甲○○、丙○○○、庚○○應給付丁○○者既與己○○、
    壬○○、乙○○○應給付戊○○者合併起訴並合併辯論判決
    ，且合併計算之金額已逾50萬元，自無民事訴訟法第389 條
    第1 項第5 款應依職權宣告假執行規定之適用，則兩造陳明
    願供擔保聲請宣告假執行或免為假執行，經核均與規定相符
    ，爰分別酌定相當之擔保金額予以宣告。
七、本件事證已臻明確，原告其他主張、陳述並所提之證據，經
    審酌後，認均與本件之判決結果無影響，爰不一一論述，併
    予敘明。
八、據上論結，本件原告之訴為有理由，依民事訴訟法第78 條
    、第85條第1 項但書、第390 條第2 項、第392 條第2 項，
    判決如主文。
中    華    民    國    97    年    4     月    11    日
                  民事第三庭審判長法  官  陳嘉惠
                                  法  官  謝梨敏
                                  法  官  鄭峻明
正本係照原本作成。
如不服本判決，應於送達後20日內，向本院提出上訴狀並表明上
訴理由，如於本判決送達前提起上訴者，應於判決送達後10日內
補提上訴理由書（須附繕本）。
中    華    民    國    97    年    4     月    11    日
                                書記官  莊豐源
附表一：
┌──┬────┬────────────┬────────────┬─────────┐
│編號│應給付之│應受給付之原告          │計算式（小數點以下四捨五│利息（自起訴狀繕本│
│    │被告    ├────────────┤入）                    │送達翌日即下列日起│
│    │        │應給付金額（新台幣）    │                        │至清償日止，按週年│
│    │        │                        │                        │利率5 ％計算）    │
├──┼────┼────────────┼────────────┼─────────┤
│    │        │戊○○                  │500 ×〈《233 ＋232 》×│95年9月14日       │
│    │        ├────────────┤0.3025〉×50×0.7 ×0.26│                  │
│ 1  │        │陸拾肆萬零壹拾貳元      │＝640,016               │                  │
│    │        ├────────────┼────────────┼─────────┤
│    │己○○  │丁○○                  │500 ×〈《233 ＋232 》×│95年9月14日       │
│    │        ├────────────┤0.3025〉×〈18＋9/30 〉 │                  │
│    │        │玖萬捌仟柒佰肆拾伍元    │×0.3 ×0.26＝100,391   │                  │
├──┼────┼────────────┼────────────┼─────────┤
│    │        │戊○○                  │500 ×〈《233 ＋232 》×│95年9月14日       │
│    │        ├────────────┤0.3025〉×50×0.7 ×0.26│                  │
│ 2  │        │陸拾肆萬零壹拾貳元      │＝640,016               │                  │
│    │壬○○  ├────────────┼────────────┼─────────┤
│    │        │丁○○                  │500 ×〈《233 ＋232 》×│95年9月14日       │
│    │        ├────────────┤0.3025〉×〈18＋9/30 〉 │                  │
│    │        │玖萬捌仟柒佰肆拾伍元    │×0.3 ×0.26＝100,391   │                  │
├──┼────┼────────────┼────────────┼─────────┤
│    │        │戊○○                  │500 ×〈《233 ＋232 》×│95年9月16日       │
│    │        ├────────────┤0.3025〉×50×0.7 ×0.26│                  │
│3   │        │陸拾肆萬零壹拾貳元      │＝640,016               │                  │
│    │乙○○○├────────────┼────────────┼─────────┤
│    │        │丁○○                  │500 ×〈《233 ＋232 》×│95年9月16日       │
│    │        ├────────────┤0.3025〉×〈18＋9/30 〉 │                  │
│    │        │玖萬捌仟柒佰肆拾伍元    │×0.3 ×0.26＝100,391   │                  │
├──┼────┼────────────┼────────────┼─────────┤
│    │        │戊○○                  │500 ×〈《233 ＋232 》×│95年9月14日       │
│    │        ├────────────┤0.3025〉×50×0.7 ×0.1 │                  │
│4   │        │貳拾肆萬陸仟壹佰伍拾玖元│＝246,159               │                  │
│    │        ├────────────┼────────────┼─────────┤
│    │甲○○  │丁○○                  │500 ×〈《233 ＋232 》×│95年9月14日       │
│    │        ├────────────┤0.3025〉×〈18＋9/30 〉 │                  │
│    │        │萬柒仟玖佰柒拾玖元    │×0.3 ×0.1＝38,612     │                  │
├──┼────┼────────────┼────────────┼─────────┤
│    │        │戊○○                  │500 ×〈《233 ＋232 》×│95年9月14日       │
│    │        ├────────────┤0.3025〉×50×0.7 ×0.07│                  │
│5   │        │壹拾柒萬貳仟壹佰壹拾壹元│＝172,312               │                  │
│    │丙○○○├────────────┼────────────┼─────────┤
│    │        │丁○○                  │500 ×〈《233 ＋232 》×│95年9月14日       │
│    │        ├────────────┤0.3025〉×〈18＋9/30 〉 │                  │
│    │        │貳萬陸仟伍佰捌拾伍元    │×0.3 ×0.07＝27,028    │                  │
├──┼────┼────────────┼────────────┼─────────┤
│    │        │戊○○                  │500 ×〈《233 ＋232 》×│95年9月16日       │
│    │        ├────────────┤0.3025〉×50×0.7 ×0.05│                  │
│6   │        │壹拾貳萬仟零柒拾玖元  │＝123,080               │                  │
│    │庚○○  ├────────────┼────────────┼─────────┤
│    │        │丁○○                  │500 ×〈《233 ＋232 》×│95年9月16日       │
│    │        ├────────────┤0.3025〉×〈18＋9/30 〉 │                  │
│    │        │壹萬捌仟玖佰捌拾玖元    │×0.3 ×0.05＝19,306    │                  │
└──┴────┴────────────┴────────────┴─────────┘
附表二：
┌─┬───┬─────┬──────┬──────┬────┬────┐
│編│發票人│金      額│發票日      │付款人      │ 受款人 │支票號碼│
│號│      │（新台幣）│            │            │        │        │
├─┼───┼─────┼──────┼──────┼────┼────┤
│１│癸○○│36萬元    │82年9 月2日 │高雄市第一信│（未記載│0000000 │
│  │      │          │            │用合作社    │）      │        │
├─┼───┼─────┼──────┼──────┼────┼────┤
│２│癸○○│36萬元    │82年9 月2日 │高雄市第一信│（未記載│0000000 │
│  │      │          │            │用合作社    │）      │        │
├─┼───┼─────┼──────┼──────┼────┼────┤
│３│森固有│84萬元    │83年11月22日│高雄市第一信│戊○○、│0000000 │
│  │限公司│          │            │用合作社    │涂茂盛  │        │
└─┴───┴─────┴──────┴──────┴────┴────┘


司法院資訊處製作；財團法人民間司法改革基金會備份。
